【裁判字號】    92,上易,1701
【裁判日期】    921202
【裁判案由】    詐欺
【裁判全文】
臺灣高等法院臺中分院刑事判決          民國九十二年度上易字第一七０一號
    上  訴  人
    即  被  告  乙○○
    選任辯護人  朱元宏
                盧永和
    上  訴  人
    即  被  告  丁○○
                庚○○
右上訴人等因詐欺案件，不服臺灣臺中地方法院中華民國九十二年七月十六日第一審
判決（民國九十二年度易字第八二四號，起訴案號：臺灣臺中地方法院檢察署民國九
十年度偵字第一六七四六號），提起上訴，本院判決如左：
    主      文
原判決撤銷。
乙○○、丁○○、庚○○均無罪。
    理      由
一、公訴意旨略以：緣辛○○於民國（下同）八十九年七月間，因急需用錢，欲以其
    所有之車牌號碼Ｂ６－５５５５號自用小客車供作擔保向銀行辦理汽車貸款，惟
    因其曾有支票退補紀錄，乃擬先行過戶至他人名下再以該人名義辦理貸款。辛○○委請己○○（另為不起訴處分）幫忙，適己○○另因債務糾紛委由乙○○處理
    ，乙○○見有機可乘，明知無代辦汽車貸款之意，為詐取辛○○所有之前開車輛
    ，乃與丁○○、庚○○等人共同意圖為自己不法之所有，並基於犯意之聯絡，由
    乙○○佯裝代為辦理貸款事宜，使辛○○不疑有他，於同年八月三日，與乙○○
    至西北車行委由戊○○辦理過戶予丁○○，乙○○隨即以辦理貸款為由將車開走
    。嗣辛○○見貸款遲未辦理，向己○○、乙○○詢問均無結果，復發現該車於同
    月七日再將該車過戶予乙○○之女友庚○○（乙○○、庚○○業於九十一年一月
    六日結婚），庚○○又於同年十月三十日繳銷原牌照並過戶予許登凱（另為不起
    訴處分），許登凱旋即將汽車牌照號碼繳銷，並變更為Ａ３－５１１６號，辛○○始知受騙，因認被告未文洲、丁○○、庚○○有共犯刑法第三百三十九條第一
    項詐欺取財之罪嫌云云。
二、按犯罪事實應依證據認定之，無證據不得推定其犯罪事實，刑事訴訟法第一百五
    十四條定有明文。又按所謂認定犯罪事實之證據，係指足以認定被告確有犯罪行
    為之積極證據而言，該項證據自須適合於被告犯罪事實之認定，始得採為斷罪之
    資料；又事實之認定，應憑證據，如未能發現相當確實證據，或證據不足以證明
    ，自不能以推測或擬制之方法，以為裁判之基礎，最高法院二十九年上字第三一
    ０五號、四十年台上字第八六號判例著有明文。又按告訴人之告訴，係以被告受
    刑事訴追為目的，是其陳述是否與事實相符，自應調查其他證據以資審認；又事
    實審法院對於證據之取捨；依法雖有自由判斷之權，然積極證據不足證明犯罪事
    實時，被告之抗辯或反證縱屬虛偽，仍不能以此資為積極證據應予採信之理由，
    最高法院亦著有五十二年台上字第一三００號及三十年上字第四八二號判例可資
    參照。又按認定犯罪事實所憑之證據，無論係直接證據或間接證據，其為訴訟上
    之證明，須於通常一般之人均不致有所懷疑，而確信其為真實之程度者，始得據
    為有罪之認定，倘其證明尚未達到此一程度，而有合理之懷疑存在，復無其他調
    查途徑可尋，法院即應為無罪之判決，最高法院七十六年台上字第四九八六號著
    有判例。復按詐欺罪之成立，以意圖為自己或第三人不法所有，以詐術使人或第
    三人之物交付為要件，所謂以詐術使人交付，必須被詐欺人因其詐術而陷於錯誤
    ，若其所用方法不能認為詐術，亦不致使人陷於錯誤，即不構成該罪，此為最高
    法院四十六年台上字第二六０號判例所明著。
三、公訴人認被告等有共犯上開罪嫌，係以右開事實，業據告訴人辛○○指述歷歷，
    並有車輛異動歷史查詢、汽（機）車各項異動登記書、汽車新領牌照登記書、汽
    車車輛異動登記書等在卷可稽。本件並無告訴人與被告丁○○間之買賣契約足憑
    ，告訴人將該車過戶至被告丁○○名下，係為辦理汽車貸款，而非因買賣過戶，
    被告等係佯裝代告訴人辦理汽車貸款，詐取車輛後轉手出售牟利等情，為其論據
    。訊據上訴人即被告（下稱被告）乙○○、丁○○、庚○○均矢口否認有詐騙辛○○前開車輛之犯行，被告乙○○辦稱：伊僅係介紹丁○○與辛○○八十九年八
    月三日在西北車行洽談汽車買賣事宜，並未參與該件買賣及汽車過戶登記手續，
    丁○○向辛○○購入前開車輛後，向伊表示該車馬力不足，想要轉賣，伊始再介
    紹伊當時之女友庚○○向丁○○購入該車。伊僅介紹買賣汽車，至於各項手續、
    登記之辦理，伊均未參與云云；被告丁○○辦稱：當初伊係經由友人乙○○仲介
    紹向辛○○以新台幣（下同）五十萬元購得前開車輛，惟因成交當日伊手頭未有
    足額現款，乃與辛○○口頭約定二日後再付車款，並將該車開走。二日後伊向乙○○表示該車馬力不足，有意脫手，經由乙○○介紹，伊遂以六十萬元之價格將
    該車轉賣予庚○○，並於丙○○代書處辦理車輛過戶，庚○○並當場交付伊六十
    萬元現金。嗣因伊一直無法連絡到辛○○而無法償還積欠辛○○之車款，未久伊
    即因施用毒品案件被送觀察勒戒、強制戒治及入監服刑，而無法親自處理欠款之
    事。案發後於九十二年四月八日，伊已委託友人賴福樹與辛○○就欠款之事達成
    和解云云；被告庚○○辯稱：伊係以六十萬元丁○○購得前開車輛，以現金一次
    付清車款，之後伊復以六十萬元之價格賣予鄰居許登凱云云。
四、關於系爭汽車究係買賣抑或汽車貸款部分，訊之告訴人辛○○於偵查中雖供稱：
    係為申請銀行貸款而辦理過戶云云（見偵卷第卅四頁），惟於原審審理時則供稱
    ：「八十九年七月間，我因為急需用錢，所以用本案的汽車辦理汽車貸款，但是
    因為有支票退補紀錄，所以不能辦理，我就託己○○幫我處理貸款的事情，我們
    並沒有約定辦理貸款報酬的事情，但是一直都沒有消息，我就向己○○說如果真
    得很難貸的話，也可以用賣的，因為我急著用錢，我只認識己○○而已，乙○○
    、庚○○、沈玉琪我之前都不認識，後來，己○○通知我要幫我處理，就約我到
    西北車行，我當時是跟丁○○說用賣給他或者過戶給他、用他的名義去貸款都可
    以，那時丁○○沒有說向我用買的，還是用辦理貸款的方式，只是說要付我五十
    萬元，錢過兩天再給我，因為我很信任己○○，所以也沒有要求對方提供擔保，
    就直接將車子給丁○○開走，並且辦埋過戶給他，過戶之後，我有事去台北住了
    四、五個月，不在家裡，後來因為丁○○一直沒有付我五十萬元，所以我才懷疑
    他們聯手詐欺我，過戶後，我有一直找己○○要錢，因為我只認識他，我並沒有
    丁○○的聯絡資料，我都是一直叫己○○出面解決這件欠款的事情，一開始，還
    找得到己○○，後來，就都找不到己○○，而我也去台北住，後來，我人從台北
    回來，才去台中憲兵隊做筆錄。九十二年四月八日前幾天，丁○○的一朋友賴福
    樹來找我談和解的事情，並且在四月八日簽約和解當天交付我五十萬元」等語（
    見原審卷第六十五頁、第六十六頁）；證人己○○於本院證稱：告訴人先係委託
    伊代為賣車，一同前往西北車行與乙○○碰面，而買賣相關細節則係由告訴人與
    丁○○洽談，委由西北車行辦理過戶，嗣後告訴人告訴伊貸款未拿到錢，伊在偵
    查中係依據告訴人所言而為供述云云；訊之證人即辦理車輛過戶之戊○○於偵查
    中證稱：「我是西北車行之負責人，辛○○之車子過戶給丁○○，是我辦理的，
    我只有辦理好過戶事宜及罰單，至於他們如何交易，車價多少，我不知道等語（
    見偵查卷第一０六頁），於原審審理時證稱：「我是西北車行的負責人，當時丁○○跟辛○○來我這裡辦理過戶，他們有說要買賣這台車，我就帶辛○○去豐原
    監理站辦理過戶，當時車子有很多違規罰金要繳，辛○○在場自行付錢繳清罰單
    。我並不知道車子貸款的事情，他們只是委託我辦理過戶」等語（見原審卷第六
    十五頁），嗣於本院審理時亦供稱：車主有陪同伊前往監理站辦理過戶，係以買
    賣為由辦理，伊不知有貸款情事云云，有汽車過戶登記書及汽車各項異動登記書
    各一份附卷可稽（見偵查卷第四十七頁、第四十八頁），揆諸一般常情，如辦理
    汽車貸款，必有代辦費用、酬金之約定，而本件並無該項約定，倘為汽車貸款，
    亦無將車交付對方開走之理，足見本件係買賣，而非汽車貸款，告訴人於偵查中
    所指汽車貸款乙節，核與實情不符，難予採信。又告訴人於偵查中及原審審理時
    所為之供述，前後不一，尚難僅憑告訴人於偵查中所為之片面指訴，遽為被告等
    有罪之認據。至於證人己○○於偵查中所證：「辛○○有提供車子請我替他貸款
    ，我剛好房子有糾紛而請討債公司的乙○○處理，就請他一併處理借錢的事」乙
    節（見偵查卷第卅三頁），係依據告訴人事後對伊所言而為陳述，僅能證明告訴
    人原先打算汽車貸款之部分過程而已，無法作為不利於被告等之認定。
五、經查被告丁○○自八十九年十一月二十二日起至九十年一月十七日因案被羈押，
    自九十年五月九日起至九十一年六月九日止接受觀察勒戒、強制戒治，自九十一
    年八月十三日起至九十二年九月一日止入監服刑，其在押及在監期間，前後長達
    二年一月餘，有台灣高等法院被告全國前案紀錄表附卷可證，告訴人於原審亦供
    稱：「過戶之後，我有事去台北住了四、五個月，不在家裡，我只認識己○○，
    並沒有丁○○的聯絡資料，丁○○的朋友賴福樹來找我和解，在九十二年四月八
    日簽約和解當天，付我五十萬元」等語（見原審卷第六十六頁），足見被告丁○○所稱：伊係經被告乙○○介紹向告訴人以五十萬元購買系爭車輛，因事耽擱以
    致未能依約付款，後因車輛馬力不足，又轉售予被告庚○○，因一時聯絡不上告
    訴人，而無法交付價金予告訴人，嗣因案在押、在監，以致無法親自與告訴人處
    理，伊在監服刑中乃委託友人賴福樹代為與告訴人協商解決，現已和解，已將車
    款五十萬元交付告訴人等情，核與實情相符，堪予採信。關於契約關係當事人間
    未依債務本旨履行給付之情形，原因所在多有，在別無積極證據之情形下，尚難
    以被告單純債務不履行之狀態，推定其自始即有不法所有之意圖而施用詐術。本
    件經核係屬民事買賣價金遲延給付之範疇，告訴人於買賣後即遷往台北居住四、
    五個月，又無被告丁○○之聯絡資料，而被告丁○○因聯絡不上告訴人，且因案
    在押、在監長達二年一月餘，以致無法將買賣款項交付告訴人，應無詐欺之主觀
    犯意，核與詐欺取財罪之構成要件尚有不合。
六、次查被告乙○○係受友人己○○之委託，乃介紹被告丁○○向告訴人購買車輛，
    由告訴人與被告丁○○直接洽談買賣事宜，而由西北車行負責人戊○○代辦過戶
    移轉手續等情，業經被告乙○○供述明確，並經被告丁○○及證人戊○○、己○○供證屬實，且有汽車過戶登記書、汽車各項異動登記書各一份附卷可稽，被告
    乙○○僅係介紹買賣而已，並未參與買賣及汽車移轉手續，要難令負共同詐欺之
    罪責。
七、再查被告庚○○係以六十萬元之價金向被告丁○○購買系爭車輛，並委請代書丙○○書寫轎車買賣契約書之事實，已經被告庚○○供述綦詳，並經被告丁○○、
    乙○○及證人即代寫買賣契約書之丙○○供證屬實，且有轎車買賣契約書一份附
    卷可稽（見原審卷第卅七頁），被告庚○○嗣又將該車轉售予許登凱，其先後二
    次買賣均屬一段民間正常之交易，並無詐欺之情事，關於被告丁○○向告訴人買
    車部分，被告庚○○並未介紹或參與其事，亦未代辦過戶手續，毫無詐欺之犯意
    與犯行可言，亦難令負共同詐欺之罪刑。
八、此外，復查無其他積極證據足資證明被告等有何公訴人所指共同詐欺之行為，被
    告等犯罪行為均屬不能證明。
九、原審未予詳加勾稽，遽為被告等罪刑之諭知，即有未合，被告等上訴意旨均否認
    犯罪，指摘原判決不當，為有理由，應由本院將原判決予以撤銷改判，另為被告
    等均無罪判決之諭知。
十、據上論斷，應依刑事訴訟法第三百六十九條第一項前段、第三百六十四條、第三
    百零一條第一項，判決如主文。
本案經檢察官甲○○到庭執行職務。
中      華      民      國      九十二   年     十二      月     二     日
                                    臺灣高等法院臺中分院刑事第九庭
                                          審判長法  官  吳  重  政
                                                法  官  趙  春  碧
                                                法  官  江  錫  麟
右正本證明與原本無異。
不得上訴。
                                                書記官  林  育  德
中      華      民      國      九十二   年     十二      月     四     日
                                                                        Ｉ


司法院資訊處製作；財團法人民間司法改革基金會備份。
